【裁判字號】    95,易,732
【裁判日期】    950718
【裁判案由】    詐欺
【裁判全文】
臺灣臺北地方法院刑事判決               95年度易字第732號
公  訴  人  臺灣臺北地方法院檢察署檢察官
被      告  乙○○
選任辯護人  徐士斌律師
上列被告因詐欺案件，經檢察官提起公訴（起訴案號：94年度偵
字第16898號），本院判決如下：
    主  文
乙○○連續意圖為自己不法之所有，以詐術使人將本人之物交付
，處有期徒刑壹年肆月。
    事  實
一、乙○○為祥德國際有限公司（下稱祥德公司）負責人，意圖
    為自己不法之所有，並基於概括之犯意，隱瞞其及祥德公司
    於後述行為時資力欠佳，實際並無清償能力之事實，且無清
    償之意思，於民國92年12月間，在丙○○位於臺北市○○街
    27號3樓之辦公處所，向丙○○佯稱：與祥德公司有交易往
    來之工廠，因鋼鐵等原物料上漲，需以現金購買，為使該等
    工廠得順利購買原物料以出貨予祥德公司，故伊代該等工廠
    尋找資金，並願提供各該工廠簽發之支票作為擔保，各該借
    款工廠屆期無法清償，伊願將祥德公司應付予各該工廠之貨
    款扣下直接清償丙○○等語，丙○○因而陷於錯誤同意借款
    ，陸續於附表一所示之時間，將借款金額扣除利息之款項以
    匯款方式匯入乙○○指定於臺灣中小企業銀行五股分行帳號
    00000000000帳戶，惟乙○○並未將款轉交予所謂之各該工
    廠而係將款供己使用，再由乙○○於其未能明確証明取自何
    處之如附表一所示之支票背書後，交付予丙○○收受以取信
    於丙○○，共計交付支票10紙，金額為新臺幣（下同）384
    萬7,600元，利息先扣共計詐得364萬3,450元。
二、丙○○於93年7月5日接獲託收銀行之退票通知，復自行查詢
    各該支票之票據信用，發現有拒絕往來及大量退票之情形,
    因而心生懷疑，乙○○為取信丙○○，承同上之詐欺概括犯
    意，佯稱各該支票實為借款工廠之客票，並承諾將各該工廠
    對祥德公司之貨款債權轉讓與丙○○，遂於同年月7日，至
    上開丙○○之辦公處所與丙○○約定新債清償，依據各該支
    票發票日、發票金額、工廠之出貨時間、利息等事項，出具
    不實之計算單並以祥德公司及其個人名義開立如附表二所示
    本票共4紙，約定本票到期即以現金清償並取回本票，使丙
    ○○信以為真，而將上開支票返還予乙○○，其復於同年月
    14日提出不實之祥德公司對外國客戶採購確認單，表明將貨
    款優先償還丙○○。乙○○為再次取信丙○○，於93年7月
    18日，再至丙○○辦公處所，簽立備忘錄及保證說明書各1
    紙，再三保證確係工廠借款，並陸續於同日傳真不實之借款
    工廠名單如附表三所示；同年7月20日交付不實之採購訂單
    ；同年7月23日、8月2日、8月12日傳真不實之裝船通知，表
    明其確有向各該工廠採購且貨款即將入帳得清償丙○○。嗣
    經本票到期仍未清償，經丙○○再次查證並無上開交易之事
    實，且乙○○未能交待所借款項之確切流向始知受騙。
三、案經丙○○告訴及法務部調查局臺北縣調查站移送台灣台北
    地方法院檢察署檢察官偵查起訴。
    理  由
壹、程序部分：
  一、証人李麗英、黃忠順、陳振明於調查時之陳述，被告乙○
      ○於本院準備及審理程序時均表示無意見，且未於言詞辯
      論終結前聲明異議，本院認為適當，依刑事訴訟法第159
      條之5第2項得為証據；証人李麗英、黃忠順、丙○○於偵
      查中具結証述，核無顯不可信之情況，依同法第159條之1
      第2項得為証據。
  二、後述之非供述証據，或為從事業務之人於業務上製作之証
      明文書，核無顯不可信之情況；或係實施刑事訴訟法程序
      公務員依法取得之証據；依序依同法第159條之4第2款及
      第158條之4反面解釋，均得為証據。
貳、實體部分：
  一、訊據被告乙○○矢口否認有何犯行，辯稱：當時其有持黃
      慶越交付之10張支票向告訴人丙○○借錢但沒有詐欺，其
      與如附表三所示商號以前均有往來，嗣其所營之公司變更
      名稱而己，其向告訴人所說之工廠乃指黃慶越，告訴人亦
      見過黃慶越，本件係單純之借貸糾紛，並無犯罪云云。惟
      查：上開事實，業據告訴人即証人丙○○指証述甚詳，核
      與証人李麗英、黃忠順、陳振明分別於調查及偵查中供述
      情節相符，並有被告於95年7月18日出具保証說明書 (他
      8555號卷11頁)、款單9紙 (同卷12～16頁)、台灣中小
      企業銀行五股分行94年3月15日 (94)五股字第0158號函暨
      附件 (他3404卷40～57頁)、支票及退票理由單 (他8555
      號卷17～26頁)、計算單 (同卷30頁)、如附表二所示本票
      ( 同卷31～34頁)、祥德公司對外國客戶採購確認單 (同
      卷35～42頁)、借款工廠 (公司)名單 (同卷43頁)、採購
      訂單 (同卷44～52頁)、裝船通知 (同卷53～56頁)備忘錄
      (偵卷42頁)、資料查詢紀錄及票據信用資料查覆單 (他
      8555卷60～91頁)、祥德公司及被告票據信用資料查覆單
      (同卷92、93頁)、世邦集運有限公司94年3月10日聲明書
      (他3404卷32頁)、世樺國際聯運有限公司、慶大通運股份
      有限公司 (均)94 年3月9日聲明函 (同卷35、38頁)在卷
      可稽，互核相符。且：
      (一)微論被告於偵查中坦認有傳真如附表三所示工廠借款名
        單及各該借款工廠之採購訂單給告訴人 (偵卷175、176
        頁)與其嗣後翻異所供改謂借款工廠係黃慶越之工廠 (
        本院審判筆錄)相齟齬；而証人即緯翼公司負責人李麗
        英於調偵查中証述並未與被告（祥德公司）有任何生意
        往來或借貸關係 (他3404卷8頁、偵卷94頁)並有該公司
        95年6月6日函復本院可憑 (本院卷84頁)，証人即鋐錠
        公司負責人之子黃忠順及笙圓公司負責人之子陳振明 (
        實際負責人)分別於調、偵查中均證實從未與被告(祥德
        公司)有借貸關係 (他3404卷13～15頁、19～21頁、偵
        卷109、110頁)，至人信公司 (力錦企業社)經傳訊及發
        函詢問，均因不知去向而未獲置理，被告亦迄今無法促
        其負責人到場自無從有利於其之認定。且被告迄今仍無
        法提出所謂黃慶越之真實年籍等資料以供究明，竟謂黃
        慶越早已因經商失敗而潛逃大陸；然被告既謂係於92年
        11月間在宴會中經人介紹而認識黃慶越，卻於次 (12)
        月即為其代向告訴人借取鉅款，顯與情理違背，其經本
        院詢及如何証明有將告訴人借予款項交予黃慶越時，竟
        答以「沒有，因為黃慶越都是拿現金，也沒有簽收。」
        並陳明其亦無法証明如附表一所示支票係黃慶越交付予
        其者 (本院卷108頁)可見被告向告訴人借款並非其所謂
        之工廠需資金週轉，而係以此向告訴人詐借金錢供己使
        用，至為明顯。
      (二)被告既坦供其於93年7月18日出具保証說明書予告訴人
        ，載明：「本人乙○○於92年12月間以多紙第三人支票
        向丙○○調現金之初，即曾保証該等支票之發票人均有
        與本人之公司 (即祥德國際有限公司)訂定契約，有對
        祥德公司出貨之義務，祥德公司對其有貨款請求權；如
        該等支票不兌現，本人及祥德公司以應付予該等廠商之
        貨款付給丙○○。本人並時時赴該等工廠察看渠等應交
        付之貨物，絕不可能不出貨。本人茲表示，縱渠等不出
        貨，本人及祥德公司亦有資力並將負借款人之完全責任
        。」核與告訴人提出渠等於93年8月18日晚上11時電話
        錄音光碟及其譯文經本院當庭勘驗無訛，亦為被告所是
        認等情相符 (本院卷79～83、88、89頁)而被告於出具
        該保証說明書後，旋於同日中午12時27分傳真如附表三
        所示工廠名單及住址，以表示上開保証說明書載內容並
        非子虛，亦有該傳真名單在卷可按 (他8555卷43頁)足
        見被告有不法所有意圖而向告訴人施詐甚明。
      (三)告訴人於93年7月5日接獲託收銀行之退票通知，復自行
        查詢各該支票之票據信用，發現有拒絕往來及大量退票
        之情形，因而心生懷疑，被告為取信丙○○，復佯稱各
        該支票實為借款工廠之客票，並承諾將各該工廠對祥德
        公司之貨款債權轉讓與丙○○，遂於同年7月，至上開
        丙○○之辦公處所與丙○○約定新債清償，依據各該支
        票發票日、發票金額、工廠之出貨時間、利息等事項，
        出具不實之計算單並以祥德公司及其個人名義開立如附
        表二所示本票共4紙，約定本票到期即以現金清償並取
        回本票，使丙○○信以為真，而將上開支票返還予乙○
        ○，其復於同年月14日提出不實之祥德公司對外國客戶
        採購確認單，表明將貨款優先償還告訴人之事實，已據
        告訴人即証人丙○○指明在卷，復觀之卷附祥德公司對
        國外客戶採購確認單上均由被告載明：「此份貨款若入
        帳，優先償還票款予以丙○○律師。」顯見被告係以外
        國客戶確已向其採購貨品，即將有貨款入帳，當優先清
        償告訴人之旨而為以本票換回支票之舉，告訴人亦因陷
        於錯誤而同意並交付支票予被告等情，彰彰明甚。
      (四)參以被告於偵查中已明白供述：其未向告訴人提及黃慶
        越，告訴人不認識黃慶越等語 (偵卷174頁)竟於審判時
        改稱告訴人見過黃慶越；惟經告訴人堅詞否認見過黃慶
        越，是被告所供已嫌矛盾不實；被告迄今仍無法提出所
        謂被廠商取消訂單致不得不取消船期之事証以供調查；
        又其何以在提交採購訂單及裝船通知未久後，即遭取消
        訂單而為取消船期作為，其中因而所受之損害，均未見
        其提出其與上、下游廠商間有關損害賠償之處理事証，
        殊足啟人疑竇等情以觀，在在足証被告確涉上開事實之
        事証極為明顯，所辯顯係飾卸之詞，不足採信，其犯行
        洵堪認定。至被告所謂其於事後已還給告訴人100多萬
        元云云縱非子虛，經核要係事後彌縫行為，尚難執此而
        証明其無詐欺犯行，併此明。
  二、查刑法修正業經立法院於94年1月7日三讀通過，經總統於
      94年2月2日令修正公布，依刑法施行法第10條之1自95年7
      月1日施行。修正前刑法第56條連續犯之規定，已經修正
      刑法予以廢除，亦即修正刑法就行為罪數，除接續犯、想
      像競合犯、結合犯或其他包括之一罪等實質上或裁判上一
      罪，以一罪論處或從一重罪處斷外，原則上採取一罪一罰
      及數罪併罰，且刑法第2條第1項亦從修正前之從新從輕規
      定修正為從舊從輕規定。故犯罪在95年6月30日以前，而
      合於修正前刑法連續犯規定者，加重其刑至二分之一，顯
      較修正刑法規定一罪一罰，數罪併罰對被告有利，依從舊
      從輕法則，應適用修正前刑法規定；按行為後法律有變更
      者，適用行為時之法律，但行為後之法律有利於行為人者
      ，適用最有利於行為人之法律，刑法第2條第1項定有明文
      ，被告行為後，刑法施行法第1之1條業於95年6月14日增
      訂公布，於95年6月16日生效施行，該條規定：「中華民
      國94年1月7日刑法修正施行後，刑法分則編所定罰金之貨
      幣單位為新臺幣。94年1月7日刑法修正時，刑法分則編未
      修正之條文定有罰金者，自94年1月7日刑法修正施行後，
      就其所定數額提高為30倍。但72年6月26日至94年1月7日
      新增或修正之條文，就其數額提高為3倍。」，查本件論
      罪科刑之刑法分則編條文 (詳見後述)為72年6月25日以前
      即已制訂生效、72年6月26日至94年1月7日均未曾修正、
      且條文中定有罰金規定之條文，於95年7月1日即94年1月7
      日刑法修正施行後，固應依刑法施行法第1之1條規定，改
      以新臺幣計算罰金數額，且提高罰金數額至30倍；然被告
      行為時，依上開刑法分則編條文、罰金罰鍰提高標準條例
      第1條、現行法規所定貨幣單位折算新臺幣條例第2條規定
      ，罰金數額則係以銀元 ( 以新臺幣元之3倍折算)計算、
      提高為2倍至10倍，況倘於個案中宣告罰金刑時，依修正
      前刑法第33條第5款規定，罰金最低額可為銀元1元 (即新
      臺幣3元)，然依修正後刑法第33條第5款規定，罰金最低
      額則為新臺幣1,000元，此種行為後法律有變更之情形，
      比較結果，行為後之法律並無較有利於行為人可言，本院
      自應以刑法94年1月7日修正前、仍依銀元計算罰金數額，
      且未依刑法施行法第1之1條規定提高罰金數額至30倍之規
      定論處。又罰金罰鍰提高標準條例刪除第2條、修正第6條
      規定，業經總統於95年5月17日公布，依該條例第6條第2
      項自95年7月1日施行，惟該條例第1條並未修正，因本判
      決僅適用該第1條規定，自不生比較適用問題。
  三、核被告所為，係犯刑法第339條第1項之詐欺取財罪，其先
      後多次詐欺犯行，時間緊接，犯罪構成要件相同，顯係基
      於概括之犯意，為連續犯，應依修正前刑法第56條論以一
      罪，並加重其刑。爰審酌被告素行、犯罪動機、手段、目
      的、所生危害非輕及犯後至今仍未與告訴人成立和解等一
      切情狀，量處如主文所示之刑，以示懲儆。
參、據上論斷，應依刑事訴訟法第299條第1項前段，刑法第339
    條第1項、第2條第1項前段、修正前刑法第56條，修正前罰
    鍰提高標準條例第1條前段判決如主文。
本案經檢察官孟合士到庭執行職務。
中    華    民    國    95    年    7     月    18    日
                  刑事第十二庭審判長法  官  李英豪
                                    法  官  胡宏文
                                    法  官  張永宏
以上正本證明與原本無異。
如不服本判決應於送達後10日內向本院提出上訴狀。
                                    書記官  謝韻華
中    華    民    國    95    年    7    月    19    日
附錄本案論罪科刑法條全文：
刑法第339條第1項
意圖為自己或第三人不法之所有，以詐術使人將本人或第三人之
物交付者，處5年以下有期徒刑、拘役或科或併科1千元以下罰金
。
附表二：本票
┌────────┬─────┬──────┬─────┬──────┬──────────┐
│發票人名稱、姓名│票      號│面        額│發  票  日│到   期   日│備                考│
│                │          │(新台幣：元)│(民    國)│(民      國)│                    │
├────────┼─────┼──────┼─────┼──────┼──────────┤
│祥德國際有限公司│CH0000000 │   130萬元  │93年7月7日│93年7月25日 │95年他字第8555號31頁│
│兼負責人：乙○○│          │            │          │            │                    │
├────────┼─────┼──────┼─────┼──────┼──────────┤
│祥德國際有限公司│CH0000000 │   130萬元  │93年7月7日│93年8月30日 │同上卷32頁          │
│兼負責人：乙○○│          │            │          │            │                    │
├────────┼─────┼──────┼─────┼──────┼──────────┤
│祥德國際有限公司│CH0000000 │   110萬元  │93年7月7日│93年9月15日 │同上卷33頁          │
│兼負責人：乙○○│          │            │          │            │                    │
├────────┼─────┼──────┼─────┼──────┼──────────┤
│祥德國際有限公司│CH0000000 │    48萬元  │93年7月7日│93年9月30日 │同上卷34頁          │
│兼負責人：乙○○│          │            │          │            │                    │
└────────┴─────┴──────┴─────┴──────┴──────────┘
附表三：
┌────────────┬────────────────┬─────────────┐
│商 號 （ 工 廠 ） 名 稱 │住                            址│備                      考│
├────────────┼────────────────┼─────────────┤
│緯翼企業有限公司        │台北縣樹林市○○街199巷12弄16號 │甲○93年他字第8555號卷43頁│
├────────────┼────────────────┼─────────────┤
│人信有限公司、力錦企業社│台北縣三峽鎮○○路90號1樓       │甲○93年他字第8555號卷43頁│
├────────────┼────────────────┼─────────────┤
│笙圓工業有限公司        │彰化縣線西鄉○○村○○路85－5號 │甲○93年他字第8555號卷43頁│
├────────────┼────────────────┼─────────────┤
│鋐錠五金工業股份有限公司│彰化縣伸港鄉○○村○○路149號   │甲○93年他字第8555號卷43頁│
└────────────┴────────────────┴─────────────┘


司法院資訊處製作；財團法人民間司法改革基金會備份。
